【裁判字號】    98,訴,1839
【裁判日期】    990503
【裁判案由】    拆屋還地
【裁判全文】
臺灣高雄地方法院民事判決              98年度訴字第1839號
原      告  台灣糖業股份有限公司
法定代理人  乙○○
訴訟代理人  施秉慧律師
            焦文城律師
被      告  甲○○
            丁○
兼上一人    丙○○
訴訟代理人
上列當事人間拆屋還地等事件，本院於民國98年4 月15日言詞辯
論終結，判決如下：
  主  文
被告丙○○應將坐落高雄縣仁武鄉○○段第738 地號土地上，面
積355 平方公尺；第738 之1 地號土地上，面積2 平方公尺；第
739 地號土地上，面積40平方公尺及第739 之1 地號土地上，面
積7 平方公尺，如附圖A 所示之鐵皮屋建物拆除，將占用土地返
還原告，並給付原告新台幣壹萬肆仟陸佰柒拾貳元，及自民國99
年1 月26日起至清償之日止，按週年利率5%算之利息。
被告甲○○應將坐落同上段第738 號土地上，面積604 平方公尺
；第738 之1 地號土地上，面積3 平方公尺，及第738 之2 地號
土地上，面積17平方公尺，如附圖F 所示部分鐵皮屋建物拆除，
將占用土地返還原告，並給付原告新台幣貳萬貳仟陸佰陸拾壹元
，及自民國98年9 月16日起至清償日止，按週年利率5%算之利息
。
被告丁○應將坐落同上段第738 號土地上，面積236 平方公尺；
第739 地號土地上，面積73平方公尺，如附圖E 所示建物拆除，
將占用土地返還原告，並給付原告新台幣肆萬壹仟參佰參拾陸元
，及自民國98年9 月16日起至清償日止，按週年利率5%算之利息
。
被告丙○○應給付自民國98年6 月1 日起至拆除上開第一項建物
返還土地之日止，按日以新台幣伍拾陸元計算之金額與原告。
被告甲○○應給付自民國98年6 月1 日起至拆除上開第二項建物
返還土地之日止，按日以新台幣捌拾陸元計算之金額與原告。
被告丁○應給付自民國98年6 月1 日起至拆除上開第三項建物返
還土地之日止，按日以新台幣壹佰壹拾玖元計算之金額與原告。
上開第四項、第五項金額，於其被告丙○○、甲○○給付後，被
告丁○於該範圍內免給付之責。
訴訟費用由被告丙○○負擔百分之二十三；被告甲○○負擔百分
之四十七；餘由被告丁○負擔。
本判決第一項至第三項所命拆屋還地部分，履行期間各為6 個月
。
本判決第一項至第三項所命金額給付部分及第四項至第六項，均
得假執行。
  事實及理由
一、原告起訴請求(一)被告丁○、甲○○應將坐落高雄縣仁武鄉○
    ○段第738 號土地上建物拆除，並將占用土地返還原告。(二)
    被告丁○應給付原告新台幣（下同）30,114元，及自起訴狀
    繕本送達翌日起按年息百分之五計算之利息。(三)被告丁○、
    甲○○應各給付原告31,304元，及自起訴狀繕本送達翌日起
    按年息百分之五計算之利息，其中一被告依本項聲明給付原
    告，於其給付範圍內其餘被告同免給付責任。(四)被告丁○、
    甲○○應給付自98年6 月1 日起至拆除第一項建物返還土地
    之日止，按日以119 元計算之金額與原告，其中一被告依本
    項聲明給付原告，於其給付範圍內其餘被告同免給付責任。
    嗣追加丙○○為被告，並更正請求(一)被告丙○○應將坐落同
    上段第738 地號土地上，面積355 平方公尺；第738 之1地
    號土地上，面積2 平方公尺；第739 地號土地上，面積40平
    方公尺，及第739 之1 地號土地上，面積7 平方公尺，如附
    圖A 所示之鐵皮屋建物拆除，將占用土地返還原告，並給付
    原告14,672元，及自追加被告狀繕本送達翌日起至清償之日
    止，按週年利率5%算之利息。(二)被告甲○○應將坐落同上段
    第738 號土地上，面積604 平方公尺；第738 之1 地號土地
    上，面積3 平方公尺，及第738 之2 地號土地上，面積17平
    方公尺，如附圖F 所示部分鐵皮屋建物拆除，將占用土地返
    還原告，並給付原告22,661元，及自起訴狀繕本送達翌日起
    至清償日止，按週年利率5%算之利息。(三)被告丁○應將坐落
    同上段第738 號土地上，面積236 平方公尺；第739 地號土
    地上（以上各筆土地合稱系爭土地等），面積73平方公尺，
    如附圖E 所示建物拆除，將占用土地返還原告，並給付原告
    41,336元，及自起訴狀繕本送達翌日起至清償日止，按週年
    利率5%算之利息。(四)被告丙○○應給付自98年6 月1 日起至
    拆除上開第一項建物返還土地之日止，按日以56元計算之金
    額與原告。(五)被告甲○○應給付自98年6 月1 日起至拆除上
    開第二項建物返還土地之日止，按日以86元計算之金額與原
    告。(六)被告丁○應給付自98年6 月1 日起至拆除上開第三項
    建物返還土地之日止，按日以119 元計算之金額與原告。(七)
    上開第四項、第五項金額，於其被告丙○○、甲○○給付後
    ，被告丁○於該範圍內免給付之責。就追加部分業經被告同
    意；請求拆屋還地及金額部分，核屬擴張應受判決事項之聲
    明，合於民事訴訟法第255 條第1 項第1 、3 款規定，應予
    准許，先此敘明。
二、原告主張：被告丁○於民國94年5 月5 日與原告簽訂「土地
    租賃契約書」（下稱系爭租約），承租原告所有坐落高雄縣
    仁武鄉○○段738 地號土地（下稱系爭土地），租賃期間自
    94年5 月5 日起至98年12月31日止，並約定丁○不得將系爭
    土地轉租或提供他人使用，亦不得以建築物供違反法令之使
    用，及租期屆滿或契約終止時，丁○應拆除地上物交還土地
    。詎丁○承租系爭土地後，未經許可將其所有未辦理保存登
    記之門牌號碼高雄縣仁武鄉烏林村仁安一巷4 號建物供作經
    營視聽歌唱業，並雇用女子陪侍，經高雄縣政府警察局仁武
    分局（下稱仁武分局）於97年3 月28日查獲。嗣於97年8 月
    27日，經仁武分局再度查獲該建物仍有雇用女子陪侍、無照
    營業之情事，原告因而於97年9 月8 日發函通知丁○終止系
    爭租約，請求拆除地上物及返還土地，並已於97年9 月10日
    送達丁○收受。另丁○曾於95年11月1 日將系爭土地轉租予
    甲○○，並簽有讓渡書及承租申請書，由甲○○於其上搭蓋
    如附圖F 所示鐵皮屋占有使用；又丁○亦曾將所承租之土地
    提供其子丙○○興建如附圖A 所示鐵皮屋占有使用，是丁○
    亦已違反系爭契約第8 條第4 項之規定。又丁○除積欠終止
    前之租金新台幣（下同）30,114元外，並與甲○○、丙○○
    於系爭契約終止後，仍繼續占有使用系爭土地等，致原告受
    有無法使用收益之損害，自應對原告負不當得利之不真正連
    帶債務之責。為此，爰依租賃契約、所有物返還請求權及不
    當得利之法律關係提起本訴，並聲明如上開更正後聲明。
三、被告則以：系爭土地等其上一共有3 間建物，如附圖所示E
    部分為水泥建造之建物，門牌號碼為高雄縣仁武鄉烏林村仁
    安一巷4 號，為丁○出資興建；另2 間為鐵皮屋，其一即附
    圖F 部分，門牌號碼為高雄縣仁武鄉○○路140 號之7 之鐵
    皮屋建物，係由甲○○出資興建及使用中；如附圖A 所示鐵
    皮屋為丙○○出資興建、使用。又丁○雖有經營小吃店，惟
    無女子陪侍，況該部分被告已經拆除，其餘部分自屬合法使
    用。再者，丁○並無轉租甲○○情事，至丙○○則為丁○之
    子，其使用並無違約，原告終止租約不合法，何況其上建物
    價值不菲，請求原告同意得以繼續出租系爭土地，原告訴請
    拆屋還地無理由。惟對原告主張之租金、不當得利等金額請
    求不爭執，同意給付等語，資為抗辯，並聲明：駁回原告之
    訴。
四、爭執與不爭執事項：
  (一)不爭執部分：
  1.高雄縣仁武地政事務所98年11月12日複丈成果圖（下稱複丈
    成果圖）所示同上段第738 地號、第738 之1 、第738 之2
    、第739 地號及第739 之1 地號土地（下稱系爭土地）均為
    原告所有；又上開土地自96年1 月起至99年1 月止申報地價
    均為每平方公尺720 元，有土地登記謄本可稽（本院卷第40
    頁、第108 至110 頁）。
  2.複丈成果圖所示A 部分地上建物為丙○○出資興建，占用系
    爭第738 地號土地355 平方公尺、第738 之1 地號土地2 平
    方公尺、第739 地號土地40平方公尺、第739 之1 地號7 平
    方公尺。E 部分地上建物為丁○出資興建，占用系爭第738
    地號土地236 平方公尺、第739 地號土地73平方公尺。F 部
    分地上建物為甲○○出資興建，占用系爭第738 地號土地60
    4 平方公尺、第738 之1 地號土地3 平方公尺、第738 之2
    地號土地17平方公尺，此經本院勘明，製有勘驗筆錄，且有
    高雄縣仁武地政事務所複丈成果圖、99年1 月12日仁地所二
    第099000240 號函、99年4 月2 日地所二第0990002964號函
    可憑（同卷第81至83頁、第93、94 124、125 頁）。
  3.丁○與原告於94年5 月5 日就系爭第738 地號土地之一部，
    面積862 平方公尺簽訂系爭租約，約定租賃期間自94年5 月
    5 日起至98年12月31日止，計4 年7 月27日，租金依土地申
    報地價7%計算，並每年租金應於當年3 月31日前繳納，且承
    租人即丁○如將土地全部或部分轉租，或以其他方式提供他
    人時；以建築物供違反法令之使用時，原告均得終止契約，
    有系爭租賃契約可參（同卷第11至14頁）。
  4.原告曾於97年9 月8 日以丁○將建物供違反法令使用之情事
    為由，違反租賃契約而通知終止系爭租約，並經丁○於97年
    9 月10日收受通知，有回執聯在卷可憑（同卷第33頁）。
  5.被告丁○於收受原告終止租約之通知前確有積欠原告租金30
    ,114元未給付。
  6. 如被告應給付相當於租金之不當得利等，被告對原告請求
     之金額均不爭執。
  (二)爭執部分：
  1.原告主張已合法終止系爭租約是否有據? 被告就系爭土地有
    無合法占有使用權源?
  2.原告請求被告拆屋還地及給付租金、不當得利有無理由? 分
    述如下：
五、原告主張已合法終止系爭租約是否有據? 被告就系爭土地有
    無合法占有使用權源?
（一）原告主張系爭土地等為其所有，其中就第738 地號土地之
      一部分，面積862 平方公尺，曾與丁○簽訂系爭租約之事
      實，已據其提出系爭土地等地籍謄本及系爭租約為證（同
      卷第44頁、第108 至第111 頁）且為被告不爭；另主張附
      圖所示A 部分地上建物為丙○○出資興建，占用系爭第73
      8 地號、第738 之1 地號、第739 地號、第739 之1 地號
      土地面積共404 平方公尺。E 部分地上建物為丁○出資興
      建，占用系爭第738 地號、第739 地號土地，面積共30 9
      平方公尺。F 部分地上建物為甲○○出資興建，占用系爭
      第738 地號、第738 之1 地號、第738 之2 地號土地，面
      積共624 平方公尺，業經本院勘明，製有勘驗筆錄，且有
      高雄縣仁武地政事務所複丈成果圖、99年1 月12日仁地所
      二第099000240 號函、99年4 月2 日地所二第09900029
      64號函在卷可憑（同卷第81至83頁、第93、94、124 、12
      5 頁），復為被告自認，均堪信為真。至其主張丁○將建
      物作為「小姑娘小吃部」而未經主管機關許可，違法經營
      女子陪侍之視聽歌唱業，原告因而於97年9 月8 日以上情
      為由通知終止系爭租約後，被告對系爭土地已無占有使用
      權源等語，則為被告以前開情詞抗辯。
（二）查原告主張系爭土地等為其所有，而被告無權占用第738
      地號以外之土地，為無權占有一節為被告不爭，且其等未
      能就該部分為有權占有之有利事實舉證，此部分主張應堪
      信為真實。又原告主張丁○將位於承租之系爭第738 地號
      土地上門牌號碼高雄縣仁武鄉烏林村仁安一巷4 號建物，
      於未經主管機關許可即提供作為經營視聽歌唱業「小姑娘
      小吃店」使用一節，雖為被告否認。然查該小吃店先後於
      97年3 月28日、97年8 月27日為警查獲等情，有各該高雄
      縣警察局仁武分局函及附件臨檢紀錄表、調查筆錄、相片
      等附卷可憑（同卷第15至21頁、第25至31頁），被告否認
      不足採信。又依原告與丁○簽訂之系爭租約第4 、8 條，
      分別約定丁○如將土地全部或部分轉租或以其他方式提供
      他人使用；以建築物供違反法令之使用時，原告得據以終
      止契約，有系爭租約可憑（同卷第12頁）。原告並以丁○
      有前開建築物供違反法令之用之違約事由，而於97年9 月
      8 日向丁○發函為終止租約之意思表示，經丁○於同年月
      10日收受，有該函及回執聯可憑（同卷第23、24頁、33頁
      ），從而原告主張其與丁○之系爭租約已於97年9 月10日
      終止，系爭租賃關係已然消滅等語，即屬可採。又甲○○
      、丙○○縱經丁○同意使用系爭土地等（不論丁○當初係
      基於何法律關係同意將土地交與其二人占有使用），然因
      系爭租賃關係已經消滅，且其二人又未主張有其他占有系
      爭土地之正當權源，堪認原告主張被告自97年9 月10日起
      無權占有系爭土地云云，為可信。
（三）至被告雖以縱因違反法令經營小吃店遭警查獲屬實，然該
      小吃店事後已經拆除，其仍有使用其他承租土地之權利等
      語，然此為原告否認。查系爭租約所約定之土地租賃面積
      雖高達862 平方公尺，然既為單一契約而不可分，自不能
      僅因丁○就承租土地之一部分為違約使用，遽認原告僅得
      就該部分終止契約，否則即與雙方簽訂契約時之原意有違
      ，是被告已經拆除小吃店之抗辯即屬為真，亦不得據以認
      定原告終止租不合法，此部分抗辯難執為有利於被告之認
      定。
（四）按系爭土地等為原告所有，而被告於原告終止系爭租約後
      既無占有使用之正當權源，詎丁○所有如附圖E 所示水泥
      屋；甲○○所有如附圖F 所示鐵皮屋；丙○○如附圖A 所
      示鐵皮屋既仍占用其上為被告所不爭如上，從而，原告依
      民法第767 條規定，請求被告將其所有之各該水泥房屋、
      鐵皮屋等拆除，將土地返還原告，即屬正當有據，應予准
      許。惟因上開所占土地上建物分別高達309 平方公尺、40
      4 平方公尺、624 平方公尺，非長期間不能履行，爰斟酌
      被告境況及原告利益，依民事訴訟法第396 條第1 項定履
      行期間各為6 個月，以資兼顧。
六、原告請求被告拆屋還地及給付租金、不當得利有無理由?
（一）原告主張被告丁○於收受原告終止租約之通知前，尚積欠
      原告租金30,114元未給付，為丁○所認諾，自應本於其認
      諾而為原告勝訴判決。
（二）次查原告向丁○終止系爭租約後，被告自97年9 月11日起
      即屬無權占有，詎其等建物竟仍占有使用系爭土地，即屬
      無法律上原因而受利益，致原告受有損害，則原告依不當
      得利法律關係請求相當於租金之不當得利，亦屬有據。又
      原告主張丁○、甲○○、丙○○自97年9 月11日起至98年
      5 月31日止，分別依序受有11,222元、22,661元、14,672
      元，其中丁○應給付原告積欠租金部分及不當得利共計41
      ,336元（30114 ＋11222 ＝41336 ），亦為被告所認諾。
（三）原告請求丁○、甲○○、丙○○給付自98年6 月1 日起至
      拆除各自所有上開建物，將土地返還原告之日止，按所占
      用土地之面積（丁○為全部面積），依年息百分之七計算
      而分別受有按日119 元、86元、56元之不當得利，亦為被
      告所認諾。並甲○○、丙○○如就該不當得利部分為一部
      給付，則於其給付範圍內，丁○同免責任之諭知，俾免原
      告重複得利。
（四）按當事人於言詞辯論時為訴訟標的之認諾者，應本於其認
      諾為該當事人敗訴判決，民事訴訟法第384 條第1 項定有
      明文。原告上開租金及不當得利金額之請求，為被告認諾
      ，從而即應依其認諾而為被告敗訴判決，而命被告各自給
      付原告請求之金額。
七、綜上所示，原告本於租賃關係、所有物返還請求權及不當得
    利請求權法律關係，請求丁○給付積欠租金、被告各自拆屋
    還地及均應給付不當得利等語，為正當。從而，原告請求判
    命如主文所示為有據，應予准許，並依職權就主文第1 項至
    第3 項所命拆屋還地部分，酌定履行期間；另就主文第項1
    至第3 項所命金額給付部分及第4 項至第6 項，均依職權為
    假執行宣告。
八、據上論結：原告之訴為有理由，依民事訴訟法第78條、第85
    條第1 項但書、第396 條第1 項、第389 條第1 項第1 款，
    判決如主文。
中    華    民    國    99    年    5     月     3    日
                  民事第一庭法  官  黃國川
正本係照原本作成。
如不服本判決，應於送達後20日內，向本院提出上訴狀並表明上
訴理由，如於本判決宣示後送達前提起上訴者，應於判決送達後
10日內補提上訴理由書（須附繕本）。
中    華    民    國    99    年    5     月     3    日
                            書記官  陳掌珠

司法院資訊處製作；財團法人民間司法改革基金會備份。
